最高法院刑事判決　　　　　　　　　　　　　　　九十一年度台上字第七一九０號
　　上　訴　人　甲○○
　　　　　　　　乙○○
　　右　一　人
　　選任辯護人　劉師婷律師
右上訴人等因殺人案件，不服台灣高等法院中華民國九十一年十月二日第二審判決（
九十一年度上訴字第二三四三號，起訴案號：台灣基隆地方法院檢察署九十年度偵字
第二一九一、二一九三、二八七三號），提起上訴，本院判決如左：
    主  文
原判決撤銷，發回台灣高等法院。
　　理  由
本件原判決認定：上訴人甲○○、乙○○與賴炳勇（業經檢察官為不起訴處分）於民
國八十八年十月十一日凌晨零時許，在基隆巿信四路十巷二十號賴炳勇租屋處共同飲
酒，甲○○因毒癮發作，遂打電話要求友人陳一成、楊英斌代為購買毒品安非他命，
陳一成、楊英斌接到電話後，即同至上開處所向甲○○拿取購買毒品之費用新台幣（
下同）五千元，外出尋覓毒品安非他命之貨源。嗣甲○○因苦候多時仍不見陳一成、
楊英斌回來，復因行動電話易付卡金額用盡，遂向賴炳勇索取電話卡，於十月十一日
凌晨四時二分許，至基隆巿義二路一二一號前，以該處之卡式公用電話撥打陳一成之
行動電話0000000000號，大聲責罵並催促陳一成等二人儘速購得毒品後返
回賴炳勇住處，而為居住在同市○○路一四一號二樓之周易榮雲自住宅外出欲等候友
人吳玉一起至公園運動聽聞；嗣甲○○因電話卡金額用罄，返回向賴炳勇索取硬幣若
干後，夥同乙○○一同外出，賴炳勇則因欲先穿上衣物而間隔二、三十秒尾隨在後，
三人共同前往義二路一四一號一樓前之投幣式公用電話，甲○○正欲再與陳一成、楊
英斌聯絡時，周易榮雲因甲○○於深夜打卡式公共電話，聲音過大，此次又在其住處
樓下欲撥打電話，恐侵擾家人睡眠，而出言責罵，兩人因此發生口角，甲○○在盛怒
之下，徒手毆打周易榮雲數下，嗣因乙○○出言勸阻，甲○○始罷手，惟周易榮雲不
甘平白挨打，自路邊取出一根鐵棍對抗、攻擊甲○○、乙○○等人之際，雙方再發生
激烈口角後，甲○○、乙○○基於共同犯意之聯絡，頓萌殺意，甲○○遂奪取周易榮
雲手上之鐵棍，且持該鐵棍往周易榮雲雙眼、鼻樑部用力敲擊，致周易榮雲受有雙眼
眶及顳部皮下鬱血十四‧五〤八‧五公分、雙眼眶內大量出血、鞏膜、結膜強度出血
及鼻骨骨折等傷害，並因之昏迷倒地，詎甲○○、乙○○仍繼續毆打，並以腳重踏其
胸部，導致肋骨骨折、右胸內出血；乙○○再以腳踢倒停放旁邊之機車，使機車引擎
直接撞擊周易榮雲額部，造成額骨凹陷骨折，而在旁之賴炳勇見狀，即出口勸阻甲○
○、乙○○二人，甲○○、乙○○始住手，三人旋由義二路一三九巷步行離開現場，
返回相距四十公尺之賴炳勇住處，甲○○亦隨手將鐵棍丟棄（未尋獲扣案）。周易榮
雲雖經路人報案送醫急救仍因顱內出血不治死亡等情，因而撤銷第一審之科刑判決，
改判論上訴人等以共同殺人罪，各判處有期徒刑拾貳年，固非無見。
惟查：(一)、有罪判決書之事實一欄，為適用法令之準據，法院應將與論罪科刑有關之
事實，翔實記載，然後於理由內逐一說明其憑以認定之證據，並使事實認定與理由說
明，互相適合，方為合法。倘若事實之認定與理由說明，不相一致，或事實、理由欄
內之記載，前後齟齬，按諸刑事訴訟法第三百七十九條第十四款後段規定，均屬判決
理由矛盾之當然違背法令。本件原判決事實欄記載：「……甲○○在盛怒之下，徒手
毆打周易榮雲數下，嗣因乙○○出言勸阻，甲○○始罷手，惟周易榮雲不甘平白挨打
，自路邊取出一根鐵棍對抗、攻擊甲○○、乙○○等人之際，雙方再發生激烈口角後
，甲○○、乙○○基於共同犯意之聯絡，頓萌殺意……」等情（原判決第二頁倒數第
二行至第三頁第二行），似認定乙○○所以萌生殺意，係因周易榮雲不甘平白受上訴
人甲○○毆打，自路邊取出一根鐵棍攻擊乙○○，雙方再發生激烈口角所致。惟於理
由欄則說明：「被害人無故遭甲○○毆打，經乙○○勸住，其撿拾棍子欲行對抗、攻
擊之對象，自朝被告甲○○，又焉有攻擊初始尚保護己之乙○○之理」等旨 (原判決
第十一頁第六至八行），似又認定被害人周易榮雲受上訴人甲○○毆打後，僅攻擊甲
○○一人，致事實之認定與理由之說明齟齬不一，有判決理由矛盾之違誤，且就上訴
人乙○○之犯罪動機為何，未予明確認定，遽予判決，亦有未合。(二)原判決雖說明：
「命案現場所採集到被踢倒而壓住被害人周易榮雲之機車坐椅上鞋印，與被告乙○○
右腳鞋印之輪廓相符」等旨（原判決第十三頁第三至四行），惟卷附基隆市警察局刑
警隊所製作之周易榮雲命案簡報中現場蒐採跡證處理情形（六）僅記載：「現場傾倒
之機車坐墊上有遺留上半截鞋痕，經以藥劑加強顯影只能顯現外圍輪廓，無法採得明
顯鞋印紋」等情（見刑事案卷(三)第三十四頁），則該壓住被害人周易榮雲之機車坐椅
上鞋印，如何與上訴人乙○○右腳鞋印之輪廓相符，原判決未說明其依憑所在，自有
判決不備理由之違誤。(三)有罪之判決書，對於被告有利之證據不採納者，應說明其理
由，復為刑事訴訟法第三百十條第二款所明定，故有罪判決書對於被告有利之證據，
如不加以採納，必須說明其不予採納之理由，否則即難謂非判決不備理由之違法。查
證人江一麟於九十年六月二十七日檢察官偵查時證稱：「（問：為何你在二分局時有
說乙○○也有打？）我沒說乙○○也有打」「（問：甲○○有無說沒看過一個老婦人
這麼『鐵齒』）我沒這麼說，但二分局逼我說的」云云（見九十年度偵字第二一九三
號偵查卷第一一九頁），又賴炳勇於九十年五月二十八日警訊時證稱：未於八十八年
十月十一日後約四、五日與江一麟、陳一成、楊英斌、上訴人等共六人，在上訴人甲
○○家中聊天，亦未說「我叫你們二人不要再打，不然那個查某人會被你們打死」等
語（見刑事案卷(二)第六十一頁），果證人江一麟及賴炳勇所證不虛，應於上訴人等有
利，原判決對該有利上訴人等之證述，究竟如何不足採取，未說明其取捨之心證理由
，遽行判決，即有判決理由不備之違法。(四)當事人於審判期日前，或審判期日，聲請
調查之證據，如與待證事實有重要關係，又非不能調查或不易調查，而法院未予調查
，又未認其無調查之必要，以裁定駁回之，或雖經調查，其所得如何不足採取，亦未
於判決理由內予以說明，其所踐行之訴訟程序，自難謂非違法。查上訴人乙○○於原
審具狀主張為查證賴炳勇、陳一成、楊英斌及江一麟等四人於警訊證詞之任意性，請
求調查證人賴炳勇等四人之警訊錄音帶、錄影帶，有其九十一年九月二十三日之刑事
調查證據暨上訴理由狀在卷可憑（見原審卷第一０三頁），原審未予置理復未說明已
無調查必要之理由，遽行判決，其所踐行之訴訟程序，即屬於法有違。以上或為上訴
意旨所指摘，或為本院得依職權調查之事項，應認原判決有撤銷發回之原因。
據上論結，應依刑事訴訟法第三百九十七條、第四百零一條，判決如主文。
中      華      民      國    九十一    年     十二     月     十八     日
                              最高法院刑事第十庭
                                  審判長法官  林  增  福
                                        法官  邵  燕  玲
                                        法官  吳  昆  仁
                                        法官  陳  世  雄
                                        法官  惠  光  霞
      右正本證明與原本無異
                                              書  記  官
中      華      民      國    九十一    年     十二     月    二十四    日
